【裁判字號】    98,簡,4
【裁判日期】    980831
【裁判案由】    消防法
【裁判全文】
臺北高等行政法院判決
                                         98年度簡字第4號
原      告  甲○○
被      告  臺北縣政府
代  表  人  乙○○（縣長）
訴訟代理人  戊○○
            丙○○
            丁○○
上列當事人間因消防法事件，原告不服內政部中華民國97年12月
4 日台內訴字第0970197506號（案號：0000000000）訴願決定，
提起行政訴訟。本院判決如下：
    主  文
原告之訴駁回。
訴訟費用由原告負擔。
    事實及理由
一、程序事項：
    本件係因不服行政機關所為新臺幣（下同）20萬元以下罰鍰
    處分而涉訟之事件，依行政訴訟法第229 條第1 項第2 款規
    定，應適用簡易程序（行政訴訟法第229 條第1 項所定適用
    簡易程序之數額3 萬元，業經司法院以民國92年9 月17日院
    台廳行一字第23681 號令增至20萬元，並定於93年1 月1 日
    實施），本院並依同法第233 條第1 項規定，不經言詞辯論
    ，逕行裁判。
二、事實概要：
    原告為消防設備士，受臺北縣新莊市○○路572 號「花蝶旅
    館有限公司」委託辦理檢修該公司97年上半年度消防安全設
    備。嗣被告所屬消防局第2 大隊新莊分隊檢查人員於97年5
    月4 日派員會同原告前往該場所實施消防安全設備檢修申報
    複查，發現有下列事項與申報書記載不符：(一)、火警自動警
    報設備：1.探測器配線方式錯誤，2 、3 、5 、6 樓（標示
    樓層）部分探測器測試斷線無動作。2.3 樓前梯間有1 顆偵
    煙探測器，申報書未標明，未檢查。3.2 、3 、5 、6 樓（
    標示樓層）走廊間部分探測器距天花板出風口1.5M以內，性
    能部分有障礙。(二)、連結送水管部分：未檢查等，該分隊檢
    查人員遂予舉發。被告認定原告檢修消防安全設備有不實申
    報情事，乃依消防法第38條第3 項規定，以97年7 月7 日北
    府消預字第0970022068號消防法案件裁處書處原告2 萬元罰
    鍰。原告不服，提起訴願，復遭內政部決定駁回，遂向本院
    提起行政訴訟。
三、本件原告主張：
(一)、火警自動警報設備部分：探測器依現場數量全部實際噴霧及
    加熱檢測，3 樓部分未動作之探測器已於圖面標示×，因該
    場所為通過變更使用執照及營利證之既有設備及管線，且天
    花板為裝潢封板施作，基於以上考量，採取全部探測器實際
    噴霧及加熱檢測是否動作為原則。回路導通斷線試驗檢查依
    該場所火警總機面板回路依序測試，斷線表示燈及斷線音響
    均動作正常，原告之檢查程序並無不當。本案營業場所之天
    花板高度較低，消防隊舉手可觸及探測器並拆探測器測試回
    路斷線，惟消防檢修及會勘實務上並不會拆探測器測試回路
    斷線。又3 樓前梯間1 個探測器於圖面雖漏標示，但於檢測
    及消防隊複查時，火警動作均測試正常，應考量比例原則。
    2 、3 、5 、6 樓走道1 個探測器距出風口1.5M以內，該場
    所走道偵煙探測器既有4 至5 個，已超過設置標準122 條之
    所需數量為步行距離每30M 至少設置1 個（走道長度實際上
    僅15至20M ），故依既有設備作檢測，火警動作測試正常（
    實測探測器無性能障礙）。依該場所走道整體配置數量觀之
    ，已涵蓋1 個探測器距離出風口1.5M以內，並無走道整體探
    測器性能障礙問題，就此尚難判定原告不實檢修。
(二)、連結送水管部分：連結送水管屬公共設施，非該場所負責維
    護，原告已依該場所範圍內既有設備作檢測。應參考原告前
    已申訴並予以撤銷案例（被告所屬消防局96年8 月27日北消
    預字第0960027283號函），並考量信賴保護原則。大樓公共
    設施通常由管理委員會委託消防公司檢修申報（參至集合住
    宅檢修申報疑義之內政部消防署88年5 月17日（88）消署預
    字第8804550 號）。公寓大廈管理條例第10條亦明定共同部
    分之修繕、管理、維護，由管理委員會為之。又集合住宅檢
    修申報之主體為大樓共同部分及名稱為○○集合住宅，而營
    業場所檢修申報之主體為場所內設備及名稱為營利事業名稱
    。檢修申報實務上，消防隊會要求大樓辦理檢修申報，亦會
    要求大樓內之營業場所辦理檢修申報，大樓辦理檢修申報負
    責大樓共同部分，營業場所辦理檢修申報負責場所內設備，
    故本件應考量一般實務經驗法則等情。並聲明求為判決撤銷
    訴願決定及原處分。
四、被告則以：
    上述「火警自動警報設備」為應實施檢修之消防安全設備，
    然原告於檢修申報書中所載與被告所屬消防局第2 大隊新莊
    分隊檢查人員現場實際檢（複）查情形不符，共有下列違反
    事實：(一)、配線方式錯誤，2 、3 、5 、6 樓（標示樓層）
    部分探測器測試斷線無動作。(二)、3 樓前梯間有1 顆偵煙探
    測器，申報書未標明，未檢查。(三)、2 、3 、5 、6 樓（標
    示樓層）走廊間部分探測器距天花板出風口1.5M以內，性能
    部分有障礙，顯見原告對火警自動警報設備未依規定落實檢
    查，對本案作不實檢修之情事明確。又上述「連結送水管」
    為應實施檢修之消防安全設備，然原告未辦理該項目之檢修
    申報，另內政部消防署87年10月16日（87）消署預字第8708
    509 號函說明一：集合住宅辦理檢修申報，應以整棟申報為
    原則，如採個別申報方式，建築物之共有部分應一併申報，
    原告對本案作不實檢修之情事明確等語，資為抗辯。並聲明
    求為判決駁回原告之訴。
五、兩造之爭點乃在：原告是否有如事實概要欄所述之不實檢修
    報告情事，而應負系爭違章之責？
(一)、按「（第1 項）下列場所之管理權人應設置並維護其消防安
    全設備：一、依法令應有消防安全設備之建築物。二、一定
    規模之工廠及倉庫、林場。三、公共危險物品與高壓氣體製
    造、分裝、儲存及販賣場所。四、大眾運輸工具。五、其他
    經中央主管機關核定之場所。（第2 項）直轄市、縣（市）
    消防機關得依前項場所之危險程度，分類列管檢查；經檢查
    不合規定者，應即通知限期改善，並予複查。」、「依各類
    場所消防安全設備設置標準設置之消防安全設備，其設計、
    監造應由消防設備師為之；其裝置、檢修應由消防設備師或
    消防設備士為之。」、「依第6 條第1 項應設置消防安全設
    備場所，其管理權人應委託第8 條所規定之消防設備師或消
    防設備士，定期檢修消防安全設備，其檢修結果應依限報請
    當地消防機關備查；消防機關得視需要派員複查。…」、「
    消防設備師或消防設備士為消防安全設備不實檢修報告者，
    處新臺幣2 萬元以上10萬元以下罰鍰。」消防法第6 條第1
    項、第2 項、第7 條第1 項、第9 條前段、第38條第3 項分
    別定有明文。是應設置消防安全設備場所之管理權人應委託
    消防設備師或消防設備士，定期檢修消防安全設備，並將檢
    修結果依限報請當地消防機關備查，以預防火災、維護公共
    安全，確保人民生命財產（同法第1 條參照），則消防設備
    師或消防設備士自應就該場所所有設置之消防安全設備為檢
    查，如有未檢查、或所為之報告與檢查之結果不符，均屬於
    「為消防安全設備不實檢修報告」，應依消防第38條第3 項
    為處罰，藉此促使受委託之消防設備師或消防設備士確實對
    消防安全設備為檢查，達到預防火災、維護公共安全，確保
    人民生命財產之目的。
(二)、經查，原告為消防設備士，受委託辦理坐落臺北縣新莊市○
    ○路572 號「花蝶旅館有限公司」97年上半年度消防安全設
    備檢修。被告所屬消防局第2 大隊新莊分隊檢查人員於97年
    5 月4 日會同原告派員前往該場所實施消防安全設備檢修申
    報複查，發現有下列事項與申報書記載不符：(一)、火警自動
    警報設備：1.探測器配線方式錯誤，2 、3 、5 、6 樓（標
    示樓層）部分探測器測試斷線無動作。2.3 樓前梯間有1 顆
    偵煙探測器，申報書未標明，未檢查。3.2 、3 、5 、6 樓
    （標示樓層）走廊間部分探測器距天花板出風口1.5M以內，
    性能部分有障礙。(二)、連結送水管部分：未檢查等，遂經該
    分隊檢查人員逕行舉發等事實，有被告所屬消防局第2 救災
    救護大隊新莊分隊專檢小組舉發專技人員不實檢修紀錄表、
    新莊分隊舉發違反消防法案件通知單（007117）、逕行舉發
    檢修不實案件告知單、現場檢修照片12幀、系爭建築物消防
    安全設備檢修申報書、被告所屬消防局消防安全檢查紀錄表
    等件影本附卷可稽（見原處分卷第1 頁、訴願卷第54-61 、
    68-87 頁），自堪信為真實。
(三)、依消防法施行細則第6 條第2 項規定訂定之「各類場所消防
    安全設備檢修及申報作業基準」第1 篇第2 項第10款、第16
    款及第3 項規定，火警自動警報設備及連結送水管，均係屬
    各類場所消防安全設備之檢修項目，其檢查方式包括：(一)外
    觀檢查。(二)性能檢查。(三)綜合檢查。依該基準第2 篇檢查基
    準第10章有關探測器性能檢查中回路導通規定，回路斷線可
    依試驗用計器之指示值應在所定之範圍或斷線表示燈亮燈進
    行測試判定。查系爭「花蝶旅館有限公司」2 、3 、5 、6
    樓之火警自動警報設備探測器測試斷線無動作乙節，業經被
    告所屬消防局第2 大隊新莊分隊查明如前，且經原告自認在
    卷（見本院卷第58頁），核被告以拆除回路中某一探測器測
    試回路斷線，發現2 、3 、5 、6 樓斷線無動作，其性能顯
    然有障礙，惟觀諸原告填具之改善計畫書及火警自動警報設
    備檢查表（見本院卷第21、28-30 頁），僅就3 樓探測器不
    動作為記載，對有相同情形之2 、5 及6 樓之探測器缺失部
    分，卻未一併記載，其檢修報告自有不實；另依第115 條第
    1 款規定，天花板上設有出風口時，探測器之裝置位置，原
    則上應距離該出風口1.5 公尺以上，惟系爭公司2 、3 、5
    、6 樓走道有前揭探測器距天花板出風口1.5M以內之違章情
    形，既經原告自認在卷（見本院卷第8 頁原告起訴狀），則
    其未在檢查後於改善計畫書中載明，亦涉報告不實，是原告
    就火警自動警報設備之檢修報告有不實情事，已堪認定。原
    告無視其有確實檢查並據實報告之義務，猶主張：探測器依
    現場數量全部實際噴霧及加熱探測，及回路導通斷線試驗檢
    查依該場所火警總機面板回路依序測試等方式，核與上述作
    業基準規定相符，其所為之檢查程序並無不當，消防檢修及
    會勘實務上並不會拆探測器測試回路斷線；又走道配置探測
    器數量已超過法令規定設置數量，系爭2 、3 、5 、6 樓走
    廊間部分探測器距天花板出風口1.5M以內，並無造成走道整
    體探測器性能障礙問題云云，無非係其個人一己之主觀見解
    ，洵無可採。
(四)、次按「集合住宅各戶之所有權人均負有檢修申報之義務，而
    非僅由住進之住戶負責，另集合住宅辦理檢修申報，應以整
    棟申報為原則，如採個別申報方式者，建築物共用部分應一
    併申報。」、「…再者整棟大樓之消防安全設備檢修其系統
    性設備涵蓋專有部分、共同部分、約定專用部分、約定共用
    部分，建請仍應透過區分所有權人會議一致決議，一併辦理
    檢修為宜。…」、「三、檢修申報管理權人之認定…集合住
    宅專有部分，約定專用部分消防安全設備檢修申報之管理權
    人，係屬區分所有權人或約定專用部分之使用人…四、檢修
    申報作業…(二)區分所有權人個別申報…檢修結果報告書應包
    含整棟大樓共有、共用部分及個別區分所有（個別住戶）部
    分之檢修結果。」經內政部消防署87年10月16日（87）消署
    預字第8708509 號函、88年5 月17日（88）消署預字第8804
    550 號函釋及92年7 月16日消署預字第0920501361號函發布
    「消防機關受理集合住宅消防安全設備檢修申報作業處理原
    則」在案。核上開函釋及原則係內政部消防署基於其主管權
    責，就集合住宅檢修申報之辦理原則與例外進行規範，為協
    助下屬統一處理業務方式所為之釋示，無違立法本旨及法律
    保留原則，所屬稽徵機關辦理相關案件自得援用。查系爭場
    所6 樓消防栓內併設有連結送水口，且2 至6 樓均屬「花蝶
    旅館有限公司」所專用乙節，業經被告訴訟代理人陳明在卷
    （見本院卷第58頁），且為原告所不爭，復有該公司平面圖
    在卷可憑（見本院卷第42-45 頁），顯見連結送水管亦為該
    公司應實施檢修申報之消防安全設備；惟被告所屬消防局第
    2 大隊新莊分隊檢查人員於97年5 月4 日赴該場所實施消防
    安全設備檢修申報檢查，發現原告就連結送水管部分未為檢
    查申報，而原告未檢查及申報此部分，有消防安全設備檢修
    報告書附卷可考（見本院卷第20頁），且經原告自認在卷（
    見本院卷第58頁），是就連結送水管部分，自亦堪認其有不
    實檢修報告情事；至原告所稱之北消預字第0960027283號案
    ，則非關系爭「花蝶旅館有限公司」，且案情與本件不同，
    自無從比附援用為有利原告之論據。原告主張大樓公共設施
    通常由管委會委託消防公司檢修申報，檢修申報實務上，消
    防隊會要求大樓負責共同部分之檢修申報，而大樓內之營業
    場所負責場所內消防設備之檢修申報云云，無非搪塞之詞，
    仍無可取。
(五)、承前所述，原告為消防設備士，就應檢修之火警自動警報設
    備及連結送水管等消防安全設備，有上揭不實檢修報告情事
    。又其明知火警自動警報探測器有無動作及部分距天花板出
    風口1.5M以內之缺失，竟未於檢查表、改善計畫書中載明；
    另對上述連結送水管乃屬系爭「花蝶旅館有限公司」之消防
    安全設備之一環，應予檢查申報，亦當知悉，詎未申報，自
    有違章之故意。而不論係火警自動警報設備缺失或連結送水
    管部分之報告不實，只要有其情事之一，均足構成消防法第
    38條第3 項所謂之「為消防安全設備不實檢修報告」。從而
    ，被告依消防法第38條第3 項規定，以97年7 月7 日北府消
    預字第0970022068號消防法案件裁處書處原告法定罰鍰最低
    額度2 萬元罰鍰，於法自無不合。而被告既係裁處原告法定
    最低額度之罰鍰，是縱原告主張3 樓前梯間有1 顆偵煙探測
    器於圖面漏掉標示部分，非屬不實申報乙情為可採，然此瑕
    疵亦屬輕微，仍不足影響原處分之效力，爰併此敘明。
六、綜上所述，原處分以原告有消防法第38條第3 項之違章情事
    ，裁處其2 萬元之罰鍰，洵屬有據；訴願決定予以維持，亦
    無違誤，原告猶執前詞，訴請撤銷，為無理由，爰不經言詞
    辯論，予以駁回。
七、本件事證已臻明確，兩造其餘攻擊防禦方法經本院審酌後，
    核與本件判決結果均不生影響，故不再逐項論述，附敘明之
    。
八、據上論結，本件原告之訴為無理由，爰依行政訴訟法第236
    條、第233 條第1 項、第98條第1 項前段判決如主文。
中    華    民    國    98    年     8    月   31     日
                    臺北高等行政法院第七庭
                                    法  官  林玫君
上為正本係照原本作成。
本件以訴訟事件所涉及之法律見解具有原則性者為限，始得於本
判決送達後20日內向本院提出上訴狀並表明上訴理由，如已於本
判決宣示後送達前提起上訴者，應於判決送達後20日內補具上訴
理由（均按他造人數附繕本），且經最高行政法院許可後方得上
訴。
中    華    民    國    98    年     8    月   31     日
                                    書記官  黃玉鈴


司法院資訊處製作；財團法人民間司法改革基金會備份。
